【裁判字號】    97,上訴,2066
【裁判日期】    970729
【裁判案由】    妨害自由等
【裁判全文】
臺灣高等法院刑事判決                97年度上訴字第2066號
上  訴  人  臺灣臺北地方法院檢察署檢察官
上  訴  人
即  被  告  丙○○
                    現於臺灣臺北監獄臺北分監
上  訴  人
即  被  告  庚○○
上  訴  人
即  被  告  甲○○
                      號
前列二人共同
選任辯護人  蔡坤鐘律師
被      告  丁○○
上列上訴人因妨害自由等案件，不服臺灣臺北地方法院96年度訴
字第887號，中華民國97年3月31日第一審判決（起訴案號：臺灣
臺北地方法院檢察署95年度偵字第20364 號），提起上訴，本院
判決如下：
    主  文
原判決關於丙○○、丁○○、甲○○、庚○○有罪部分撤銷。
丙○○連續乘他人急迫貸以金錢，而取得與原本顯不相當之重利
，處有期徒刑肆月，如易科罰金，以銀元參佰元即新臺幣玖佰元
折算壹日，減為有期徒刑貳月，如易科罰金，以銀元參佰元即新
臺幣玖佰元折算壹日，扣案之記帳本貳本、名片壹盒均沒收；又
共同以非法方法，剝奪人之行動自由，處有期徒刑伍月，如易科
罰金，以新臺幣壹仟元折算壹日，減為有期徒刑貳月又拾伍日，
如易科罰金，以新臺幣壹仟元折算壹日，扣案之棒球棍壹支沒收
。應執行有期徒刑肆月，如易科罰金，以銀元參佰元即新臺幣玖
佰元折算壹日，扣案之記帳本貳本、名片壹盒、棒球棍壹支均沒
收。
丁○○共同以非法方法，剝奪人之行動自由，累犯，處有期徒刑
陸月，如易科罰金，以新臺幣壹仟元折算壹日，減為有期徒刑參
月，如易科罰金，以新臺幣壹仟元折算壹日，扣案之棒球棍壹支
沒收。
甲○○共同以非法方法，剝奪人之行動自由，累犯，處有期徒刑
陸月，如易科罰金，以新臺幣壹仟元折算壹日，減為有期徒刑參
月，如易科罰金，以新臺幣壹仟元折算壹日，扣案之棒球棍壹支
沒收。
庚○○共同以非法方法，剝奪人之行動自由，處有期徒刑肆月，
如易科罰金，以新臺幣壹仟元折算壹日，減為有期徒刑貳月，如
易科罰金，以新臺幣壹仟元折算壹日，扣案之棒球棍壹支沒收。
其他上訴部分駁回。
    事  實
一、丁○○前於民國（下同）91年間因竊盜案件，經本院判處有
    期徒刑1年2月確定，而於93年9月8日執行完畢。甲○○則於
    92年間因妨害自由案件，經臺灣板橋地方法院判處有期徒刑
    3月確定，於93年5月13日執行完畢。詎渠二人猶不知悔改，
    丁○○復與丙○○、庚○○共同在臺北市○○○路530 號開
    設德鑫汽車商行（下稱德鑫車行，庚○○為實際負責人，丁○○係股東己○○之私人助理兼司機，丙○○為員工，起訴
    書誤載丁○○為車行負責人，應予更正），實則經營借貸業
    務。緣丙○○之朋友林正熙之弟乙○○因需錢孔急，乃分別
    於95年5月24日、95年5月28日在德鑫車行內，向丙○○借款
    新臺幣（下同）2萬元及1萬元，而丙○○則趁乙○○急迫之
    際，基於謀取高利之概括犯意，而以每10天為1 期計算，每
    期利息15分之高利，於上述時、地先後二次貸款予乙○○，
    並於交付款項時先預扣第1期以上利息，實際僅分別交付145
    00元及、8000元予乙○○，而取得與原本顯不相當之重利。
    嗣乙○○因無力償還而四處躲藏，95年7月31日上午9時許，
    丙○○與友人謝信雄（綽號「大雄」，未據起訴），在臺北
    縣板橋市○○路上發現乙○○與伊女友陳逸如，丙○○乃與
    丁○○、庚○○、謝信雄、甲○○（係向庚○○分租辦公室
    開設建設公司）及邀約其他數名不詳姓名年籍之成年男子，
    另行共同基於剝奪乙○○及陳逸如行動自由之犯意聯絡，由
    丙○○以電話通知丁○○等人先至「德鑫汽車」商行內等候
    ，丙○○、謝信雄隨即將乙○○及陳逸如強押上車，並載至
    「德鑫汽車」商行，再由丁○○、庚○○、甲○○及其他數
    名不詳姓名年籍之成年男子，分別共同看管乙○○及陳逸如
    ，期間並向乙○○脅迫稱「如不還錢，要伊斷手斷腳」等語
    ，又持棒球棒戳乙○○之胸部及頭部，乙○○迫不得已，乃
    撥打電話予母親戊○○，要求戊○○代為償還現金1 萬元，
    經戊○○應允後，甲○○隨即指示庚○○駕車搭載乙○○前
    往臺北市萬華區「西園醫院」附近向戊○○取款1 萬元，嗣
    丙○○又再以如不簽署下列本票、文書即不讓其離去而脅迫
    乙○○與陳逸如分別簽署面額為4萬7千元之本票、切結書、
    借據、現金保管證明各1張連同現金1萬元交付丙○○等人後
    後，乙○○二人始得離去，以此強暴脅迫方法剝奪乙○○、
    陳逸如之行動自由。嗣經乙○○報警處理，丁○○等人始為
    警於95年9 月6日下午5時45分，在上開「德鑫汽車」商行內
    搜索查獲，並當場扣得丙○○所有之帳簿2本、名片1盒及庚○○所有之棒球棍1支等物。
二、案經臺北縣政府警察局海山分局報請臺灣臺北地方法院檢察
    署檢察官偵查起訴。
    理  由
壹、程序部分：
一、被告丙○○、丁○○、庚○○、甲○○於警、偵訊之供述，
    非出於強暴、脅迫、利誘、詐欺、疲勞訊問、違法羈押或其
    他不正方法取得，依刑事訴訟法第156條第1項、第158條之2
    得採為證據。
二、證人戊○○、己○○於原審具結之證據，與其分別於警、偵
    訊（具結）之供述大致相符，及證人林正熙於原審審理時具
    結做證，渠等所供自得採為證據。
三、「按被告以外之人於審判中有下列情形之一，其於檢察事務
    官、司法警察官或司法警察調查中所為之陳述，經證明具有
    可信之特別情況，且為證明犯罪事實之存否所必要者，得為
    證據： 3、滯留國外或所在不明而無法傳喚或傳喚不到者。
    」此為刑事訴訟法第159條之3 第3款所明文規定。查證人即
    被害人林伯良經原審傳拘無著，復經本院予以傳喚，其於審
    理中亦不到庭，而被害人即證人林伯良於警詢中所為之陳述
    ，核與本案其他證人之證述相符，自具可信之特別情況，依
    上開規定，證人林伯良警詢之陳述，即有證據能力。
四、按被告以外之人於審判外之陳述，雖不符前4 條之規定，而
    經當事人於審判程序同意做為證據，法院審酌該言詞陳述或
    書面陳述作成時之情況，認為適當者，亦得為證據。當事人
    、代理人或辯護人於法院調查證據時，知有第159條第1項不
    得為證據之情形，而未於言詞辯論終結前聲明異議者，視為
    有前項之同意，為刑事訴訟法第159條之5所明定。證人乙○○、戊○○、己○○分別於警、偵訊之供、證述，被告等於
    審判期日均表示無意見，上開人等於警訊之供述原審認為適
    當，依上述規定，得為證據；證人戊○○於偵查中具結證述
    ，核無顯不可信知其況，依同法第159條之1 第2項得為證據
    。
五、後列非供述證據，均非違法取得之證據，且或係從事業務之
    人於業務上製作之證明文書、記錄文書，核無顯不可信情況
    ，故依同法第158條之4 反面解釋、第159條之4第2款得為證
    據。
貳、有罪部分：
一、被告丙○○重利罪部分：
(一)、訊據被告丙○○矢口否認有何重利行為，於警訊及偵查中辯
    稱：被害人乙○○係向被告丁○○借款，因伊與被害人乙○○之兄林正熙熟識，故被告丁○○將帳本交付伊幫忙尋找乙○○出面解決，伊並無借款予被害人，丁○○說借款之人為
    綽號老龍者，且因被害人乙○○曾施用毒品，而質疑被害人
    警訊所言之真實性云云，並以證人戊○○供詞前後矛盾亦不
    足採置辯。惟查：
  1.被告丙○○趁被害人乙○○資金週轉不靈、急需金錢之際，
    分別於95年5 月24日、95年5月28日在德鑫車行內借款2萬元
    及1萬元予被害人，利息以每10天為1期計算，每期利息15分
    ，並預扣第1期以上利息，實際僅交付14,500元及8,000元予
    被害人，而取得與原本顯不相當之重利之事實，業據被害人
    乙○○於警訊時證稱：「我因為資金週轉不靈，所以才向丙○○借貸。因為我之前從事汽車業，與丙○○的小弟曾經有
    業務的往來，之後丙○○的小弟就跟我說他們有認識在放貸
    的，如果我有需要可以找他們。我第一次借貸是在95年3 月
    初左右，正確日期忘記了，以我女朋友陳逸如的名義向丙○○借貸了2萬元，實拿14,500元，第二次是在3月中旬左右，
    以我的名義向他借貸了1萬元，實拿8千元。我前後共向他借
    貸了3萬元，實拿22,500 元，我當時是以身分證作為質押，
    沒有簽立契約或字據。我當時係在臺北市○○○路530 號的
    德鑫汽車車行辦公室裡面向丙○○借貸的。第一次是丙○○
    拿給我的，第二次是一名不知名的男子拿給我的。丙○○借
    貸我金錢時會先扣除當期10天的利息。利息是10天為1期，1
    個月60分的利息，我前後總共償還了48,500元。我當時有償
    還了一期3,500 元的利息，之後我因為無力償還就沒有再繼
    續繳納利息了，直到95年7 月31日被丙○○押走後，才由我
    母親戊○○先拿1萬元償還丙○○，然後在95年8月10日我委
    託我哥林正熙前往臺北市○○○路530 號的德鑫汽車車行幫
    我償還所剩下的47,000元，但經我哥和對方協調後，最後以
    35,000元償還，但我的身分證還在丙○○的手上，他並沒有
    還給我。」等語（參台灣台北地方法院檢察署95年度偵字第
    20364號偵查卷第52 至53頁）；證人即乙○○胞兄林正熙於
    原審審理時具結證稱：「丙○○打電話給我，說我弟弟跟他
    借錢，要不要借，我說沒關係借給他，如果我弟弟無法償還
    ，我做大哥會幫他」；「後來有一天我弟弟回來，我問他跟
    我朋友借的錢有沒有還，他說還沒有還，後來隔沒多久我就
    打電話給丙○○，說我弟弟上次跟你借的錢有沒有還，他說
    還沒有還，我說這幾天你有空來我家拿，我記得我是拿6 萬
    元給丙○○」（原審卷第92頁）；證人即乙○○之母戊○○
    於警訊時證述：「我不清楚乙○○是何時向地下錢莊借高利
    貸的。他借3萬元。他當時是以身分證作為質押，並簽立1張
    47,000 元的本票。我不清楚利息怎麼計算，我一共償還了1
    萬餘元的利息，正確金額我也不清楚。」（前揭偵查卷第56
    、57頁），於原審審理時亦證稱乙○○確有向丙○○借錢等
    語（原審卷第194 頁正面）；而被告丙○○於原審審理時亦
    坦認：「林正熙有給我6 萬元，乙○○去借錢跑掉，我認識
    乙○○兄弟五個人，我就去找林正熙，告訴林正熙說乙○○
    跟人借錢跑掉了，借了多少錢我不知道。後來有一天我吃麵
    時在路邊看到乙○○，我跟他說借錢要跟別人交代清楚，他
    不會被怎麼樣，後來我確實有跟林正熙拿錢，確實多少錢我
    不知道，拿錢是95年7 月31日之後的事情。」、「上次96年
    10月30日證人林正熙到法院作證時稱，關於乙○○借款之事
    ，後來他有替乙○○還6 萬元交給我，我也承認林正熙有給
    我6萬元，拿錢是95年7月31日以後的事情，我確實有跟林正
    熙拿錢。」等語（原審卷第94頁正面、第198 頁背面）。此
    外，復有乙○○簽立之本票、切結書、借據、現金保管證明
    及帳簿等扣案在卷（前揭偵查卷第100頁至第105頁）可資佐
    證，足認被告丙○○確有乘被害人乙○○亟需金錢而貸以款
    項，而借款3 萬元，除先分別扣除5,500元及2,000元之利息
    之外，又向乙○○之母戊○○取得1萬元及向林正熙取得6萬
    元款項，即於95年5月下旬實借22,500元，迄95年8月間共還
    本金、利息計7 萬元，顯然取得與原本顯不相當之重利之行
    為應堪認定。
  2.至被告丙○○所辯被害人有施用毒品之情形而質疑被害人於
    警訊筆錄之正確性一節，經原審勘驗被害人乙○○於95年 8
    月29日警訊錄音帶之內容，結果譯文：「（你現在做筆錄是
    因為什麼事？）妨害自由，被人家限制起來這樣。（被什麼
    人？）丙○○他們。（丙○○？）蠻多人的。（丙○○是哪
    家公司的？）就我剛那張名片那邊。（德鑫汽車？）嗯。（
    你怎麼知道丙○○涉嫌重利跟妨害自由？）因為那時候他就
    把我抓去就對了。（你有跟他借過錢嗎？）有。（你有跟他
    借過高利貸？）是。（那他為什麼把你押走？）因為那時候
    錢還不太出來，變成說.. （利息錢嗎？）對，就變成跑給
    他追這樣。（因為無法償還利息，被他們押走？）對。（那
    他做什麼行業你知道嗎？）不清楚，他都待在那間車行就對
    了。（他都待在德鑫汽車裡面？）對。（然後從事放高利貸
    的事情？）對。（你因為什麼事去跟他借錢？）因為我之前
    在公司上班，我也是在做車行、租車行，錢轉不過來，去跟
    他借這樣。（資金週轉不靈？）嗯。（你怎麼知道他有在放
    款、放貸？）因為我之前做車行，他們那邊算是他的小弟有
    常常來我們這邊租車子。（有跟你講？）嗯。（他小弟跟你
    講的？）對，說他們那邊有在認識有在放貸的錢就對了。（
    你什麼時候跟他借的？）今年的2月還是3月的時候。（2 月
    幾號？）不太清楚，就是快3 月的時候。（借多少？）總共
    借3 萬塊。（你當時以什麼作為質押？）身分證。（有簽什
    麼契約或是字據？）沒有。（當時利息是怎麼算？）就10天
    1期這樣。（1期利息多少？）1 期就差不多4500 這樣。（
    4,500是多少4,500？1萬扣多少利息？）1萬塊要扣2 千塊啊
    。（10天1萬扣2千？）拿到手2 萬就是欠下24,500就對了。
    （借1萬塊10天還2千？）對。（這樣是多少啊？幾分？）應
    該算是20分。（1期20分，1個月60分。那你前後總共還了多
    少利息？）還1次利息4千這樣。（總共償還了他多少利息？
    本金不要算，利息部分你已經償還他多少了？）那時候第一
    次還只有還4,500。（然後之後呢？）之後我媽就拿1萬塊給
    他這樣。（14,500？）嗯。（利息部分就14,500？）對。全
    部一次清掉之後又再拿1條35,000出來這樣。(那不就19,500
    ？14,500再加5 千就19,500？那他借你錢的時候有先扣利息
    嗎？）有。（那期的利息嗎？）對、對、對。（扣多少？ 2
    千？）那時候就因為加起來就一次給他4,500 就對了，第一
    次就給他4,500 就對了。（10天1萬扣2千？）嗯。」等語（
    原審卷第171頁至第173頁），而本件警訊過程全程錄音並未
    中斷，又製作筆錄之員警除製作筆錄之問答外，於言語上並
    無非關於本件案情之對話、或爭執，且被告之回話語氣平順
    、口語自然，對於員警之詢問均主動、詳細、口語化連續陳
    述，是以警詢錄音帶內容並無被告遭刑求、威脅、恐嚇、詐
    欺或提示答案等可疑跡象，亦無朗讀筆錄之情形，錄音帶譯
    文之內容與警訊筆錄之內容亦相符無訛，足見被告丙○○此
    部分所辯委不足採信。
  3.另被告丙○○辯稱被害人乙○○並非向伊借款，扣案之帳冊
    係被告丁○○交予伊一節部分云云，查被告丙○○先於警訊
    及偵查中辯稱：「警方查扣之帳冊2 本都是丁○○交給我的
    ，而交給我的日期我忘記了，大概多久我也不清楚。... 我
    知道是丁○○借款給乙○○的。」、「當鋪是阿順仔他們在
    弄的。乙○○向丁○○借錢正確時間我忘記了，他跟他借錢
    之後就跑掉了。... （提示筆記）上面寫乙○○何時還款、
    借款的紀錄是丁○○交給我的。」云云（前揭偵查卷第19、
    20頁、第211、212頁），然於原審審理時改稱：「帳冊是丁○○拿給我的，... 事實就是乙○○跟一個叫做老農的人借
    錢，借錢之後跑掉了。」、「我是打電話跟林正熙講，講他
    弟弟欠丁○○他們的錢沒有還，他們是指丁○○還有一個叫
    做老農的，老農是誰我不知道，其餘的我不知道。」、「老
    農這個人我是事後才知道有這個人。事後我們從警局回來之
    後，丁○○才跟我說這筆錢是老農借出去的，乙○○跟老農
    借的，一開始我不知道是跟誰借的。」云云（原審卷第94頁
    正面、第199 頁），其供詞前後矛盾，且被告丁○○雖於警
    訊時供稱：「我沒有借錢給乙○○，錢不是我經手的，我確
    實有將帳冊交予丙○○，所以我想丙○○可能因為是我將帳
    冊交予他，而認為是我借錢給乙○○的。」云云（前揭偵查
    卷第10頁），然被告丁○○於偵查中及原審審理時即坦認：
    「我不知道乙○○借款之事，因我與他不認識。95年7 月31
    日快中午9、10 時，我要去公司路上，我接到丙○○打電話
    給我，因我住三重，離公司最近，他問我方不方便現在去公
    司，我說我現在已在路上，我一到公司時，他就在賣車的辦
    公室裡，我看到丙○○及一男一女，丙○○說他有事要處理
    ，叫我幫他看著這2人，我問他為何要看，這2人是誰，邱就
    說這是之前有跟一個叫老龍的人借錢，好像是借錢沒有還，
    丙○○就叫我在公司先待一下，說甲○○晚一點會到，後來
    甲○○沒多久就到了，我就出去了。」、「關於丙○○所說
    的部分與事實不符。第一次在分局他是透過我老闆己○○告
    訴我叫我幫他承擔一下，因為他有案在身，讓他可以交保，
    所以在分局我就承認帳本是我的，叫我說是我交給他的，其
    實我都不知道。... 事實上帳冊我沒有看過。只有帳冊部分
    丙○○叫我老闆跟我說請我替他承擔。」、「我在警局筆錄
    說帳冊是我交給丙○○的部分是不正確的，實際上是老闆己○○叫我這樣說的。帳冊我沒有看過，我完全不知道這件事
    。老闆己○○是在我要進入海山分局之前的電梯出口走廊處
    跟我說，因為丙○○已經在警局說帳冊是丁○○交給我，所
    以老闆才叫我說帳冊是我交給丙○○的。」、「在我們去海
    山分局的路上，下車後要搭電梯時，己○○跟我說請我幫忙
    ，他說筆記本的問題，己○○跟我說還沒有製作筆錄前他剛
    剛有跟警察說，筆記本是我交給丙○○的，因為筆記本是在
    車上丙○○的包包內找到的，因為當時丙○○有案在身，所
    以己○○要我幫忙跟警察說，說筆記本是我交給丙○○的，
    讓丙○○能夠順利交保。本票部分，在這件事情沒有發生前
    我完全不知道本票之事，我也完全沒有拿到一毛錢，所以丙○○所述本票部分不實在，他沒有拿6 萬元給我，我也沒有
    拿本票給丙○○請他轉交給林正熙。所以丙○○說帳冊是我
    交給他部分也是不實在。剛才所述實在。」等語（前揭偵查
    卷第196頁、原審卷第61頁至第63 頁、第200頁背面、第201
    頁正面），核與證人己○○於原審審理時結證稱：「丙○○
    當時有卡到案件，在公司時丙○○有拜託我替他請律師，他
    怕出問題，他有案在身，是否大家可以幫忙，我說沒有事，
    大家講清楚就好，他說他有筆記本交給丁○○，可能就是後
    來警察認定的帳冊吧，這個東西當時警察沒有拿給我看過，
    我不知道是什麼東西。在做警詢筆錄之前我有請丁○○幫忙
    ，就是丙○○所說筆記本的事情，丙○○跟我講，請我跟丁○○說筆記本是丁○○交給丙○○的，所以我說請丁○○幫
    忙就是指這件事情。所以我剛才的回答一開始說請丁○○幫
    忙的時間是在製作完警詢筆錄之後要更正為在製作警詢筆錄
    之前，丙○○就拜託我跟丁○○講筆記本的事情，請丁○○
    在警詢時承認是他交給丙○○的，但我不知道為何筆記本會
    被認定是帳冊。」等語（同上卷第147 頁正面）相符，是被
    告丙○○此所辯尚難採信。
  4.至被告丙○○以證人戊○○所證前後反覆，而質疑證人戊○○警訊筆錄之真實性置辯，然查證人即當時訊問及製作證人
    戊○○警訊筆錄之員警尤正南、黃昭貴於原審審理時結證稱
    ：「在95年8 月29日製作戊○○之筆錄時，戊○○聲稱他兒
    子遭地下錢莊押走，是乙○○打電話給他母親說他被地下錢
    莊押走。他說他不清楚對方是何人。因為他兒子有回來拿一
    萬元去，他說他兒子打電話跟他說對方要他拿一萬元贖他兒
    子回去。」、「戊○○於95年8 月29日警詢時所回答之內容
    ，有關他有拿一萬元給乙○○之目的是對方要我拿錢去贖回
    我兒子乙○○，及他聽乙○○說有一名男子拿棒球棒恐嚇他
    ，並一直戳他胸部等語，是戊○○自己說的。」等語（同上
    卷第136頁正面、第138頁正面），足見被告丙○○所辯質疑
    證人戊○○供詞不正確之情形，顯屬無稽。
  5.綜上所述，足見被告丙○○所辯均屬臨訟卸責之詞，委無足
    取，本件事證明確，被告丙○○重利犯行堪以認定，應予依
    法論科。
二、被告丙○○、丁○○、庚○○、甲○○被訴共同妨害自由部
    分：
(一)、訊據被告4 人固坦認有將被害人帶往德鑫車行及看顧被害人
    之行為，然均矢口否認有何妨害自由之情事，被告丙○○辯
    稱：因伊與被害人乙○○之兄林正熙熟識，故自願幫忙尋找
    被害人乙○○出面解決債務問題，而於95年7 月31日與友人
    謝信雄於前往板橋路上偶遇被害人，故將之帶往德鑫車行交
    予被告丁○○處理，我們並未押走林伯良及其女友，更未恐
    嚇及妨害其等自由，被害人與其母於警訊時所言均不正確云
    云；被告丁○○辯稱：伊係於上班途中接獲被告丙○○電話
    告知被害人乙○○欠錢未還，與其有金錢糾紛，要求伊盡快
    至德鑫車行幫忙看顧被害人及其女友陳逸如，伊到達德鑫車
    行辦公室後雖有對被害人言談語氣有比較不客氣，嗣後被告
    甲○○到達辦公室，伊即將被害人及其女友交由甲○○看管
    ，前後時間不到15分鐘，期間被害人及其女友行動沒有受到
    限制，亦無毆打被害人之行為云云；而被告甲○○辯稱：伊
    係向被告庚○○租用德鑫車行同址設立翔澤建設股份有限公
    司，95年7 月31日伊剛好在上班，被告丁○○告知伊幫忙看
    店，伊在店內見到被害人及其女友2 人，後被害人敲門請求
    伊驅車幫忙送他們回板橋家拿錢，恰好被告庚○○進到公司
    ，伊便請被告庚○○幫忙載送被害人，期間被害人等於德鑫
    汽車辦公室內看電視，伊並無限制被害人行動自由云云；被
    告庚○○則辯稱：95年7 月31日11時許伊駕車到達德鑫車行
    門口，被告甲○○就叫伊陪同被害人到其母上班處所拿1 萬
    元，拿完錢後伊就載被害人回德鑫汽車交由甲○○看顧，伊
    剛好上班，被告甲○○又無車，伊係受被告甲○○所託，載
    林伯良去取錢，並無限制被害人之自由云云。然查：
  1.上揭事實，業據被害人乙○○於警訊時證稱：「丙○○於95
    年7月31日早上9時許在板橋市○○路上將我押走的。當時是
    2個人將我及我女朋友陳逸如押走，是丙○○及1名綽號大雄
    的男子，當時他們2個人沒拿武器。他們是開1台白色豐田的
    自小客車，車號我不清楚，他們將我及我女朋友押到臺北市
    ○○○路530號德鑫汽車車行裡面，要我償還所借貸的3萬元
    。他們將我跟我女朋友押到車行之後，有6 個人在看顧我們
    ，而且不准我們亂動，也不讓我們離開。當中有1 名我不知
    道姓名的男子拿1 支棒球棒猛戳我的胸部及頭部，並恐嚇我
    如果不快一點還錢就要讓我斷手斷腳。丙○○就叫我打電話
    給我母親，要我母親準備錢贖我，然後他們就帶我到我母親
    上班的地方拿1 萬元，拿回錢之後就把我帶回德鑫汽車車行
    ，並要我簽立了1張47000元的本票之後，才讓我們回去的。
    」等語（前揭偵查卷第53至54頁）屬實，核與證人戊○○於
    警訊時證稱：「因為我兒子被押走之後，對方叫我兒子打電
    話給我，然後對方就跟我說我兒子在他那裡，要我拿錢去贖
    回我兒子，我不知道對方是誰，也不清楚他們有幾個人。我
    沒有看到他們有沒有拿武器。我兒子是在95年7 月31日在板
    橋市○○路被押走的。對方的目的是要我拿錢去贖回我兒子
    。我不知道他是什麼人。我聽我兒子說有一名男子拿著1 支
    棒球棒恐嚇他，並一直戳他的胸部，讓他很害怕也很不舒服
    。」等語（同上卷第57 頁）相符，復有棒球棒1支扣案可資
    佐證，益證被害人林伯良上開警詢證述屬實。
  2.訊據被告丙○○於警訊、偵查及原審審理時分別供稱：「乙○○遭強押是有這件事情，但是事實上與乙○○所陳述的有
    出入，第一點繳納利息的情形我不清楚，但是我與另外一名
    朋友謝信雄（66年次）剛好看見乙○○與一名女子在一起，
    我並沒有強迫乙○○及該名女子上車，也沒有言詞恐嚇，他
    們是自願上車的。我將乙○○與陳逸如二人開車載到車行之
    後，我就將他們二人交給丁○○，然後我就與謝信雄開車離
    開車行了，之後發生的事情我就不知道了。」、「95年7 月
    31日我在板橋的路上遇到乙○○，我就問他要不要跟我去公
    司講清楚，當時我也有打電話告訴他哥哥，他母親也知道，
    因乙○○有在公司打電話給他媽媽講，我也有跟他媽媽通電
    話。當時除了我之外，還有另一個朋友一起把乙○○帶過去
    ，另外乙○○的女友也在場。我到了德鑫汽車後，我就把乙○○跟他女友留在那裡，說我有事要先走。那時丁○○有在
    公司。之後我就不清楚了。」、「95年7 月31日我有載乙○○去汽車商行，但我沒有用脅迫方式，我是遇到他問他欠錢
    要不要跟借他錢的人講清楚，因為丁○○有交一個本子給我
    ，上面有寫一些數字，因為我說我認識乙○○，丁○○就請
    我幫忙找乙○○，問他錢要不要還。後來我在路上遇到乙○○，不知道哪一天，我就問他要不要跟人家講清楚，他說好
    ，就跟我上車，當時車上還有另外一個人叫做謝信雄，但他
    沒有下車，只有我下車，然後我就載乙○○和他女友去車行
    ，到了車行沒多久因為我還有事情我就走了，當時車行還有
    誰我忘記了，因為丁○○都會在車行，所以我帶他們去車行
    。」、「乙○○說我們4個95年7月31日在宏國路將他們押到
    車行去，但不是四個人，只有我跟另外一個朋友，他在車上
    ，是我們剛好吃麵出來車子開到宏國路，剛好看到乙○○，
    我就叫他，問他是否有欠人錢，他承認，他就自願上我的車
    ，我就載他們去車行，我跟車行打雜的一個年輕人說我載乙○○來了，我有事要先走，我有交代那個年輕人說這是我朋
    友的弟弟，不要為難他，當時車行只有那個年輕人，沒有看
    到其他人在店裡。我沒有通知庚○○、丁○○及甲○○，但
    我知道上班時間他們都會去車行，車行大約十點或十點半要
    上班。」、「後來有一天我吃麵時在路邊看到乙○○，我跟
    他說借錢要跟別人交代清楚，他不會被怎麼樣。」、「我在
    95年7 月31日開車將乙○○及陳逸如載到德鑫車行後，不是
    我叫丁○○替我看顧這二個人，事情是乙○○和丁○○自己
    的問題，人我帶到我就走了，他們自己去處理事情。我把他
    們二人載到車後後把他們交給丁○○。我沒有叫丁○○幫我
    看人，我交給他他說什麼我忘記了，過沒多久我就走了。」
    等語（前揭偵查卷第21至22 頁、211頁、原審卷第35頁、原
    審第65頁正面、第94 頁、第200頁正面），而被告丁○○分
    別於警訊、偵查及原審審理時供稱：「乙○○指稱其遭強押
    過程我有在場一部份。當時丙○○於31日10時許以00-0000-
    0000撥打我行動電話0000000000，叫我回公司，我到公司後
    即見到丙○○與2男1女在公司內，丙○○對我說其中1個男
    子叫柏良，就是欠老龍錢之人，而女子是柏良的女朋友，另
    男子是丙○○的朋友綽號大雄，丙○○要我幫忙看顧那1男1
    女（意指乙○○及其女友），丙○○有事要外出，便與另 1
    男子（意指大雄）離去，後甲○○到公司，而我就請甲○○
    看顧那1男1女，我則離開後面的事我就不清楚了，另我在看
    顧那1男1女之時，我有對那2 人說話，而言談語氣有比較不
    客氣。我不知道大雄的真實年級，另6 人中應有我及甲○○
    ，另4 人我不知道係何人，所以不知道特徵亦不知道如何聯
    絡。」、「95年7月31日快中午9、10時，我要去公司路上，
    我接到丙○○打電話給我，因我住三重，離公司最近，他問
    我方不方便現在去公司，我說我現在已在路上，我一到公司
    時，他就在賣車的辦公室裡，我看到丙○○及一男一女，丙○○說他有事要處理，叫我幫他看著這2 人，我問他為何要
    看，這2 人是誰，邱就說這是之前有跟一個叫老龍的人借錢
    ，好像是借錢沒有還，丙○○就叫我在公司先待一下，說甲○○晚一點會到，後來甲○○沒多久就到了，我就出去了，
    後續事情我就不知道了。」、「我問他什麼事情，他跟我說
    店裡有人，叫我去店裡看，他有事要出去，後來我有去公司
    ，看到乙○○及陳逸如，我並不認識他們，當時現場還有丙○○和他1個朋友。我問丙○○什麼事情，他說這2個人之前
    跟他有金錢糾紛，前候我待不到15分鐘就走了，他們2 個人
    行動自由沒有受到限制，也沒有人打他們，我到沒多久之後
    丙○○和他朋友就走了，後來甲○○就來了之後我就走了，
    我走的時候只有甲○○和乙○○、陳逸如在。」、「第一份
    筆錄我確實陳述，當天事發時，我在高速公路，丙○○打電
    話跟我說他有找到乙○○，看我是否能去公司一趟，我說我
    等下還要出去，我去車行確實有見到一男一女還有那位丙○○的朋友大熊，我有問丙○○這二個人是誰，丙○○跟我說
    乙○○跟他有金錢來往，但實際上錢是跟誰借的我不清楚。
    我承認我當天跟乙○○說話不是很客氣，因為他女友說她去
    摸摸茶上班賺錢給乙○○嗑藥，我聽了就不高興。」等語（
    前揭偵查卷第11至12、196頁、原審卷第28頁、第200頁），
    又被告甲○○則分別於警訊、偵查及原審審理時供稱：「乙○○遭強押當時約11時許至公司上班時，我有看到2男1女在
    德鑫汽車辦公室內，其中我認識丁○○之男子，也就是德鑫
    汽車之員工。... 當時丁○○有告知我要幫他看店。」、「
    當時丁○○正出門，要我幫忙顧店，且告知我店裡有人，而
    我在店內有見到1男1女在前面的辦公室內。95年7月31日9時
    許我有在德鑫汽車之隔壁辦公室，該德鑫汽車計有3 間辦公
    室，我係位於中間的辦公室內，亦即沒有玻璃的辦公室內。
    該德鑫汽車內僅我所在之中間辦公室無法透視見到辦公室內
    部陳設，其他2 間均可以直接透視見到辦公室內部陳設，因
    為其他2間辦公室有裝設大玻璃。當時並沒有6個人，僅我、
    丁○○及1男1女共4人，而丁○○又離去，僅我1人看店，後
    留下之男子（意指乙○○）敲我辦公室的門，對我稱他欠德
    鑫汽車員工同學的錢，要我幫忙找一輛車送他們去板橋回家
    拿錢，恰好德鑫汽車的庚○○進到公司，所以我便叫庚○○
    送他們回家拿錢，因為庚○○是德鑫汽車的人。」、「95年
    7月31日當時不知道乙○○與他女友2人是誰，但我上班時有
    看到。不知道他們2 人為何過去。我沒有幫忙看著他們。我
    到辦公室時，只有丁○○在，他說他有事情要出去辦，叫我
    幫他顧一下店面，他說店裡面有人，他要出去。店裡面有人
    ，人在賣車的辦公室裡。... 我有叫庚○○開車載乙○○去
    拿東西，因乙○○來敲門說他沒有錢，叫我載他回去，他說
    要拿錢還他以前的朋友，剛好庚○○回來了，我就叫庚○○
    載他去，後來他們就回來了，我不知道乙○○的女友有無一
    起去。我知道乙○○去拿錢。我不曉得為何他要拿錢。」、
    「我來上班的時候看到被害人2 個人在另外一間辦公室，後
    來乙○○跑來問我可不可以載他回去，我說我要看店不行，
    後來庚○○回來了，我問庚○○可不可以載乙○○回去，因
    為我要看店不能載他回去，乙○○說他欠車行不知姓名的人
    錢要回去拿。」、「我都不認識乙○○和陳逸如，是我上班
    後遇到一男一女在那裡，就是乙○○和陳逸如，我進去不久
    後乙○○來敲我門說他欠車行裡面的人錢，他沒有車，看能
    否麻煩我送他回去，他說要回去拿錢，跟誰拿錢沒有說。誰
    載乙○○和陳逸如來我不知道。庚○○載誰去我不曉得，乙○○拜託我載，我沒有車，剛好庚○○回來，我就叫庚○○
    載他。」、「95年7 月31日中午12點多，乙○○回來之後，
    他沒有把1 萬元交給我。當時店內除了我沒有其他人。後來
    乙○○跟陳逸如何時離開我不曉得。他不是找我，他回來我
    知道，但何時走的我不曉得。乙○○離開時，沒有跟我店裡
    面的人打招呼才離開，從他回來到離開店裡只有我一個人，
    我在另外一間辦公室，沒有其他人回來。... 我沒有借乙○○錢，我不認識他，是乙○○叫我載他回去。... 我不認識
    乙○○，是他委託我，他身上沒錢，他請我帶他回去，我沒
    有辦法，因為辦公室我是分租，跟他又不熟。」等語（前揭
    偵查卷43、47至48、198至199頁、原審卷第29頁、第62、63
    頁、第202頁、第204頁正面），且被告庚○○迭於警訊、偵
    查及本院審理時供稱：「我是在95年7 月31日11時左右到達
    德鑫汽車門口時，甲○○就教我陪同乙○○到他母親上班處
    所（臺北市西園醫院）拿了1 萬元現金，拿完錢之後，我就
    將乙○○載回德鑫汽車交給甲○○看顧，然後我就出去了。
    當時我剛好到達公司門口未進入公司內，所以不知道林某被
    控制在哪間辦公室內，也不之何人控制林某。我到達公司門
    口才遇到林某。」、「95年7 月31日我有到辦公室去。我是
    剛到現場時，甲○○就叫我開車載乙○○去拿東西，我上車
    ，才問乙○○要去哪裡，當時車上只有我與乙○○，他說要
    去西園醫院，我就載他去，到醫院，他就跟他媽媽拿了1 萬
    元，他當時是在車上，一直沒有下車，是他媽媽拿錢到車旁
    給他，然後我們就回車行了。我不知道為何乙○○要跟他媽
    媽拿1 萬元。回車行後，他就進去，我就停車，他進去是找
    甲○○，他把錢交給誰我沒看到。我停好車進去有看到一個
    女的，應該是乙○○他女友。我不清楚為何他女友在我車行
    。乙○○在車上有打電話給他媽媽，說他已到西園醫院了。
    乙○○和她女友的行動自由沒有受限制，因他都可以走到外
    面去。棒球棒之前就放著了，我不知道是誰的。切結書、本
    票我沒有看過。記事本我沒有看過。我當天開車載乙○○，
    他坐我旁邊。我開車子的車號為何我忘記了。當時是甲○○
    叫我開車載乙○○去拿東西的。當時除甲○○外，沒有人在
    場，從頭到尾我都沒有看到丙○○、丁○○。我的電話0000
    000000。當時在車上是乙○○借我的電話打給他媽媽。我11
    點多載他出去，回去約12點、1 點多吧。我也有打電話給甲○○，我有問他要不要順便吃飯。我12點左右回去的。應該
    是1 點以前。」、「我是正常上班時間到店裡，我到的時候
    除被害人之外還有甲○○在，我到了之後我正在停車，甲○○要我幫忙載乙○○回乙○○家，因為我正在停車，就答應
    載，上車之後我問乙○○要去哪裡，他說要去西園醫院，到
    了西園醫院他借我的電話打給他母親，他母親正好在附近吃
    飯，我就載他去他母親那裡，他跟他母親拿1 萬元之候我就
    載他回去公司，公司當時只有甲○○在，還有陳逸如，乙○○回公司之後就坐在辦公室和陳逸如坐在那裡看電視，我就
    處理自己的事情，後來我就出去了，回來之後被害人他們就
    不見了。」、「是乙○○說他要回家，找我們看誰能夠載他
    ，是他跟甲○○講，因為我不認識乙○○，那時候我去車行
    上班，甲○○叫我載他回家，他是跟我說要載他回家。叫我
    載乙○○一個回家，他一個人。甲○○叫我載乙○○去西園
    醫院他媽媽那裡拿一萬元是事後他上車才跟我講的，還說要
    找他媽媽拿，沒有跟我說要拿一萬塊，是叫我帶他去找他媽
    媽拿，在車上他才跟他媽媽拿一萬塊。我不知道為什麼陳逸
    如會留在車行，只有我帶乙○○去找他母親，我才剛到公司
    ，甲○○只有叫我載他回家，因為他們都沒有車，我與甲○○只是朋友，想說幫忙一下。他跟我租辦公室在德鑫汽車商
    行裡面。我只有看到乙○○和甲○○，甲○○只有叫我載乙○○一個人，陳逸如坐在辦公室看電視。叫我載一個啊，只
    有乙○○一個人走出來，陳逸如坐在辦公室。」、「95年 7
    月31日我載乙○○去跟他母親拿錢回來之後，我沒有看到他
    把錢交給誰，錢在他身上，他走去辦公室，我就沒有跟他進
    去。辦公室當時我有看到甲○○和乙○○女友陳逸如在裡面
    ，沒有其他人，後來我請小弟洗車我去吃飯，回來後乙○○
    和他女友就不在了，當時辦公室只有甲○○在。我載乙○○
    回來時間大約中午12點多。我載乙○○去或回來時，乙○○
    沒有說這筆錢要交給誰。」等語（前揭偵查卷第37、19 3至
    195 頁、原審卷第28頁、第62頁至第64頁、第201頁、第202
    頁），由上開被告4人所供，可知95年7月31日被害人乙○○
    與陳逸如二人是由被告丙○○與其友人謝信雄載至德鑫車行
    ，交給被告丁○○，再由被告丁○○指示被告甲○○看顧彼
    二人，接著再由被告甲○○指示被告庚○○載被害人至西園
    醫院向他母親戊○○拿錢，再載回車行，事後再交給被告甲○○看顧之事實，其間被告等人之犯行的證據亦經被害人乙○○於前述警訊時證述明確，也經過被告4 人迭於警訊、偵
    查中及原審訊問時就此部分事實坦承部分犯行，雖被告等人
    之供詞有避重就輕情形，然查若被害人乙○○及陳逸如未遭
    限制行動自由，何以被害人欲向其母索取金錢時，不攜同其
    女友陳逸如一同前往，而遺留陳逸如一人於陌生之德鑫車行
    內與不熟識之被告等人共處一處？且乙○○又何須簽立本票
    ？顯係行動自由遭限制下不得已所為，是被告等人所供並無
    妨害自由云云，委屬臨訟卸責之詞，其等妨害被害人之自由
    犯行事證明確，洵堪認定。
  3.至被告等人所辯被害人有施用毒品之情形而質疑被害人於警
    訊筆錄之正確性一節，經原審勘驗被害人乙○○於95年8 月
    29日警訊錄音帶之內容，結果譯文：「（那他何時把你押走
    的？）7月31號那天早上9點多的時候，在宏國路上。（那總
    共有幾個人？）他們那時候車上2個人。（總共有2個人把你
    押走的？）對。押我還有我女朋友這樣。（你女朋友叫什麼
    名字？）陳逸如。（那是什麼人你知道嗎？）押走我們的人
    一個就叫那個丙○○，另外一個不太清楚，戴眼鏡的，很像
    是叫大雄。（邱庭嗎？）嗯。（有拿東西嗎？）他們有沒有
    拿東西喔，沒有，就當場下來就給我抓上車就對了。（是怎
    樣把你抓走的？）開車。（開什麼車你知道嗎？）TOYOTA-A
    RTIS的。（車牌？）車牌沒有記，因為我沒看到。（什麼色
    的？）白色的。（豐田的？）嗯，TOYOTA就是豐田。（他是
    押到那邊？）押到那間車行裡面去。（住址在哪？住址你知
    道嗎？）就在那個... （德鑫，民族東路這個地點？）對。
    （民族東路530 號德鑫汽車這邊？）對。（那他們把你押走
    有什麼目的？）要叫我還錢。（他們把你押走是如何控制你
    的自由？）就到了他們車行之後，就叫我坐在他們沙發那邊
    ，不准我們亂動，叫我趕快打電話去生錢出來，到最後他們
    有一個人來之後就是很兇。（幾個人看管你？）那時候去到
    那邊有3、4個人，到後面又來了2個，後面來了那2個有一個
    比較兇，就是... （所以從頭到尾總共有幾個人看顧你？）
    到最後就是6個人，1個就有拿球棒一直在那邊戳我就對了、
    一直在那邊罵我。（有多少人打你？）就是後來來1 個人，
    一直用球棒戳我的身體，說我不爽喔，意思就是我有刺青就
    比較大尾嗎這樣。（打你的人叫什麼名字你知道嗎？）我不
    知道。本來要把我拖到隔壁的辦公室去。（他戳你的胸部？
    ）嗯。然後又敲我的頭。（有受傷嗎？）是沒有啦，他是說
    叫我要快一點，不然錢也不要跟我收，要給我斷一隻手、斷
    一隻腳這樣。（誰跟你說的？）就是打我的那個人。（那他
    們後來是為何讓你走的？）是我媽媽拿1 萬塊來。（叫你打
    電話叫你媽媽來？）嗯。是他們載我去我媽媽那邊拿1 萬塊
    ，拿到1萬塊回去又簽1張本票這樣。（誰叫你打電話的？丙○○喔？）那時候丙○○人不在那邊，他們裡面一個裡面的
    人。（你那時有簽借條嗎？）沒有，就只有這些而已。（身
    分證給他們就錢給你了？）嗯。（沒有簽借條？）嗯。（那
    你當時有報案嗎？）沒有。（為什麼沒報案？）被押住了不
    知道要怎麼那個，他只准我打電話給我家裡的人。」等語，
    有原審勘驗筆錄第4至7頁在卷可參，而本件警訊過程全程錄
    音並未中斷，又製作筆錄之員警除製作筆錄之問答外，於言
    語上並無非關於本件案情之對話、或爭執，且被告之回話語
    氣平順、口語自然，對於員警之詢問均主動、詳細、口語化
    連續陳述，是以警詢錄音帶內容並無被告遭刑求、威脅、恐
    嚇、詐欺或提示答案等可疑跡象，亦無朗讀筆錄之情形，錄
    音帶譯文之內容與警訊筆錄之內容亦相符無訛；而證人即當
    時承此案之員警尤正南於原審審理時亦結證稱：「乙○○在
    警詢時有說：丙○○將他及女友壓到車行後，有六個人看顧
    我們，且不准我們亂動，也不讓我們離開等語，他有這麼說
    。乙○○有說：其中有一名男子拿一支棒球棒戳我的胸部及
    頭部，並恐嚇我若不快一點還錢就要讓我斷手斷腳等語，他
    在筆錄上有說。」等語（原審卷第133 頁），足見被告等以
    被害人警訊所言不實等語置辯委屬卸責之詞，不足採信。
  4.被告等以證人戊○○所證前後反覆，而質疑證人戊○○警訊
    筆錄之真實性，然查證人即當時訊問及製作證人戊○○警訊
    筆錄之員警尤正南、黃昭貴於原審審理時分別結證稱：「戊○○經我二人於8月29 日詢問時，有說他兒子乙○○是被押
    走，對方的目的是要錢去贖我兒子等語，這是乙○○母親說
    的，說他的兒子被地下錢莊押走。我與黃昭貴製作95年8 月
    29日戊○○詢問筆錄時，其證人筆錄沒有錄音錄影。我們在
    筆錄中有記載，戊○○稱，我聽我兒子說有一男子拿一支棒
    球棒恐嚇他，並一直戳他胸部，讓他很害怕，也不舒服，戊○○當初確實有這樣說，他是這麼說的。」、「戊○○於95
    年8 月29日警詢時所回答之內容，有關他有拿一萬元給乙○○之目的是對方要我拿錢去贖回我兒子乙○○，及他聽乙○○說有一名男子拿棒球棒恐嚇他，並一直戳他胸部等語，是
    戊○○自己說的。」等語（同上卷第193頁背面、第197頁正
    面），足見被告等所辯顯屬無稽。
  5.綜上所述，足見被告4 人所辯均屬臨訟卸責之詞，委無足取
    ，本件事證明確，被告丁○○、丙○○、甲○○、庚○○共
    同剝奪被害人行動自由自由犯行均堪認定，應予依法論科。
三、查被告丙○○重利行為後，刑法部分條文業於94年2月2日修
    正公布，並自95年7月1日起施行。按行為後法律有變更者，
    適用行為時之法律，但行為後之法律有利於行為人者，適用
    最有利於行為人之法律，現行刑法第2條第1項定有明文，該
    條文係規範行為後法律變更所生新舊法律比較適用之準據法
    ，是刑法第2條第1項本身雖經修正，但無比較新舊法適用之
    問題，應一律適用裁判時之現行刑法第2條第1項之規定，為
    「從舊從輕」之比較，又新舊刑法關於刑之規定，雖同採從
    輕主義，惟比較時仍應就罪刑有關之共犯、未遂犯、想像競
    合犯、牽連犯、連續犯、結合犯，以及累犯加重、自首減輕
    暨其他法定加減原因（如身分加減）與加減比例等一切情形
    ，綜其全部之結果，而為比較，再適用有利於行為人之法律
    處斷，而不得一部割裂分別適用不同之新舊法（最高法院24
    年上字第4634號判例意旨、95 年第8次刑事庭會議決議參照
    ）。茲分述如下：
(一)、刑法第344條、第302條法定刑罰金部分，依修正後刑法第33
    條第5款之規定，最低額為新臺幣1千元，惟依被告行為時之
    修正前刑法第33條第5款規定，罰金之最低額僅新臺幣3元。
    比較修正前、後之刑罰法律，適用修正後之規定，對被告 4
    人顯未有利。
(二)、修正後刑法業已刪除第56條連續犯之規定。是於新法修正施
    行後，行為人之數犯罪行為，即須分論併罰。此刪除雖非犯
    罪構成要件之變更，但顯已影響行為人刑罰之法律效果，自
    屬法律有變更，比較新、舊法結果，適用被告丙○○重利行
    為時法律即依舊法論以連續犯，對被告並無不利。
(三)、修正前刑法第51條第5 款規定：「宣告多數有期徒刑者，於
    各刑中之最長期以上，各刑合併之刑期以下，定其刑期。但
    不得逾20年。」，與修正後刑法第51條第5 款規定：「宣告
    多數有期徒刑者，於各刑中之最長期以上，各刑合併之刑期
    以下，定其刑期。但不得逾30年。」比較，以修正前刑法第
    51條第5款規定，較有利於被告丙○○，自應適用舊法。
(四)、綜上法律修正前、後之整體比較，揆諸前揭最高法院決議及
    修正後刑法第2條第1項之「從舊從輕」原則，適用94年2月2
    日修正後之刑罰法律，並未對被告丙○○較為有利，故關於
    被告丙○○重利之犯行，自應適用修正前之相關規定。
四、核被告丙○○所為，係犯刑法第344條之重利罪及同法第302
    條第1 項之剝奪他人行動自由罪；被告丁○○、庚○○、甲○○所為，均係犯刑法第302條第1項之剝奪他人行動自由罪
    。被告丙○○、丁○○、庚○○、甲○○、謝信雄及其他數
    名不詳姓名、年籍之成年男子間就上開妨害自由犯行，有犯
    意之聯絡及行為之分擔，皆為共同正犯。渠等一行為妨害林
    柏宏及陳逸如二人之自由，為想像競合犯，應從一重處斷。
    被告丙○○先後2 次重利犯行，時間緊接，方法相同，觸犯
    構成要件相同之罪名，顯係基於概括犯意為之，應依修正前
    刑法第56條連續犯之規定論以一罪，並加重其刑。被告丙○○所犯連續重利罪及妨害自由罪間，犯意各別，罪名有異，
    應分論併罰。查被告丁○○、甲○○分別有如事實欄所載之
    前科執行情形，有臺灣高等法院被告前案紀錄表各1 份在卷
    可按，渠二人受有期徒刑之執行完畢，5 年內再犯本件有期
    徒刑以上之罪，均為累犯，應依法加重其刑。
五、原審論以被告丙○○、丁○○、甲○○、庚○○共同妨害自
    由部分據以論科固非無見，為原審就其等四人宣告刑部分，
    未諭知如易科罰金之折算標準，即有未洽，被告丙○○、丁○○、甲○○、庚○○上訴意旨，仍執陳詞，空言否認犯罪
    ，固不足取，惟原判決此部分既有可議，自屬無可維持，爰
    分別審酌被告4 人素行，及渠等於犯罪後均未坦承犯行，暨
    被告丙○○收取重利之期間，被告4 人共同妨害被害人之行
    動自由，其手段、所生危害等一切情狀，就被告丙○○重利
    罪部分，處有期徒刑肆月，妨害自由罪部分處有期徒刑伍月
    ；被告丁○○妨害自由罪，處有期徒刑陸月；被告甲○○妨
    害自由罪處有期徒刑陸月；被告庚○○妨害自由罪，處有期
    徒刑肆月，並分別諭知易科罰金之折算標準。又本件被告丙○○、丁○○、甲○○、庚○○等人犯罪時間均在96年4 月
    26日前，且無中華民國96年罪犯減刑條例所定不得減刑之情
    形，爰依同條例第2 條第1項第3款、第7條、第9條規定，被
    告丙○○重利罪，減為有期徒刑貳月，妨害自由罪減為有期
    徒刑貳月又拾伍日；被告丁○○減為有期徒刑參月；被告甲○○，減為有期徒刑參月；被告庚○○減為有期徒刑貳月，
    並依法諭知易科罰金之折算標準。又查，關於易科罰金之折
    算標準，依被告行為時之刑法第41條第1 項、罰金罰鍰提高
    標準條例第2條規定，係以銀元100元、200元或300元，即新
    臺幣300元、600元或900元折算1日；依修正後刑法第41條第
    1項，則係以新臺幣1千元、2千元或3千元折算1 日，經比較
    新、舊法，以被告丙○○重利行為時之法律對被告較為有利
    ，爰依修正前第41條之規定，諭知如易科罰金以銀元參佰元
    即新台幣玖佰元折算壹日之折算標準。另扣案之記帳本2 本
    、名片1盒為被告丙○○所有供犯重利罪所用之物；棒球棍1
    支為被告庚○○所有供與其餘被告共同犯罪所用之物，均依
    法宣告沒收。
六、被告丁○○經合法傳喚無正當理由不到庭，爰不待其陳述逕
    為判決。
參、無罪部分：
一、公訴意旨略以：被告丁○○、庚○○、甲○○與同案被告丙○○趁乙○○急需金錢之際，分別於95年5月24日、95年5月
    28日在上開「德鑫汽車」內借貸新臺幣（下同）2萬元及1萬
    元予乙○○，利息以每10天為1期計算，每期利息15 分，並
    預扣第1期利息，實際僅交付17,000元及8,500元予乙○○，
    而取得與原本顯不相當之重利，因認被告丁○○、庚○○、
    甲○○上開所為，均涉有刑法第344條之重利罪嫌。
二、訊據被告丁○○、庚○○均堅詞否認有公訴人上開所指犯行
    ，被告丁○○辯稱：伊不在場亦不知道乙○○借貸之經過等
    語；被告庚○○辯稱：當時伊並不在場，亦不知重利情形；
    被告庚○○辯護人則以：被告庚○○於案發時剛好去上班，
    並未參與重利犯行，且原審審理時已表示就此部分不追究等
    語置辯。
三、公訴人認被告丁○○、庚○○、甲○○涉有上開犯行，無非
    係以被告丁○○與警詢及偵查時之陳述、被害人乙○○於警
    詢中之證述、本票、切結書、借據、現金保管證明、帳簿 2
    本、名片1盒等為主要論據。
四、按犯罪事實應依證據認定，無證據不得認定犯罪事實；又不
    能證明被告犯罪者，應諭知無罪之判決，刑事訴訟法第 154
    條第2項、第301條第1 項分別定有明文。又事實之認定，應
    憑證據，如未能發現相當證據，或證據不足以證明，自不能
    以推測或擬制之方法，為裁判基礎；且認定不利於被告之事
    實須依積極證據，苟積極證據不足為不利於被告事實之認定
    時，即應為有利於被告之認定（最高法院40年臺上字第86號
    、30年上字第816號判例意旨參照）。經查：
(一)、被害人乙○○於警詢時指稱：「我因為資金週轉不靈，所以
    才向丙○○借貸。... 我第一次借貸是在95年3 月初左右，
    正確日期忘記了，以我女朋友陳逸如的名義向丙○○借貸了
    2萬元，實拿14,500元，第二次是在3月中旬左右，以我的名
    義向他借貸了1萬元，實拿8千元。我前後共向他借貸了3 萬
    元，實拿22,500元，我當時是以身分證作為質押，沒有簽立
    契約或字據。我當時係在臺北市○○○路530 號的德鑫汽車
    車行辦公室裡面向丙○○借貸的。第一次是丙○○拿給我的
    ，第二次是一名不知名的男子拿給我的。丙○○借貸我金錢
    時會先扣除當期10天的利息。利息是10天為1期，1個月60分
    的利息，我前後總共償還了48, 500 元。我當時有償還了一
    期3,500 元的利息，之後我因為無力償還就沒有再繼續繳納
    利息了，直到95年7 月31日被丙○○押走後，才由我母親戊○○先拿1萬元償還丙○○，然後在95年8月10日我委託我哥
    林正熙前往臺北市○○○路530 號的德鑫汽車車行幫我償還
    所剩下的47,000元，但經我哥和對方協調後，最後以35,000
    元償還，但我的身分證還在丙○○的手上，他並沒有還給我
    。」等語（前揭偵查卷第52至53頁），查被害人警詢時，僅
    指明遭同案被告丙○○以顯不相當之重利放貸，並未陳稱其
    係向被告丁○○、庚○○及甲○○借貸，是被告丁○○、庚○○、甲○○是否有以重利貸予被害人之行為，已非無疑。
(二)、公訴人雖以本票、切結書、借據、現金保管證明、名片1 盒
    等為論據，然被告丁○○、庚○○均供稱不知本票、切結書
    、借據、現金保管證明因何而來，且名片係同案被告丙○○
    所有，並非伊等之名片，名片上雖有「當」字，然渠等均不
    知德鑫車行有從事放貸之業務，是此等證據僅能證明被害人
    有遭重利放貸之事實，不能證明係為被告丁○○、庚○○及
    甲○○所為，自難僅憑上開名片之記載，遽認被告丁○○、
    庚○○亦有前揭重利犯行。
(三)、被告丁○○雖於警詢及偵查中供稱帳冊2 本係綽號老農（龍
    ）之人交予伊，並要求伊轉託同案被告丙○○要回帳款云云
    ，然查被告丁○○於原審審理時改稱係因車行老闆己○○要
    求伊如此供述，以便同案被告丙○○能獲交保，其實伊並不
    知悉被害人借貸之過程等語，此亦經證人己○○於原審審理
    時證述屬實（原審卷第147 頁正、背面），已如前述，故被
    告丁○○是否為重利借貸予被害人之人，並非毫無可疑之處
    。證人己○○前後之供述，內容不一，互為矛盾，自不足為
    被告丁○○不利之論據。
(四)、被告丙○○、丁○○、庚○○、甲○○4 人共犯上開妨害自
    由之罪行，且對於看管被害人林伯良及其女友互為銜接，此
    乃彼等妨害自由之行為態樣，並不足以認定彼等對重利犯行
    亦有犯意之聯絡及行為分擔。
(五)、況公訴人於原審審理時亦表示：綜合卷證及審理時之證據，
    關於放高利貸部分，同案被告甲○○、丁○○、庚○○可能
    沒有參與等語，有原審97年3 月11日審判筆錄第25頁可參。
    此外，復查無其他積極證據足以證明被告丁○○、庚○○涉
    犯公訴人所指之重利犯行，依上開說明，被告丁○○、庚○○此部分犯罪，不能證明。
五、原審因認被告丁○○、庚○○此部分犯罪均屬不能證明，而
    為無罪之諭知，認事用法，核無不合，檢察官上訴意旨，仍
    執陳詞，指摘原判決此部分不當，求予撤銷改判，為無理由
    ，應予駁回。
六、被告庚○○辯護人聲請傳喚證人即被害人林伯良，惟查本件
    事證已臻明確，且該證人於警詢已證述明確，已見前述，殊
    無再次傳喚之必要。
七、被告丁○○經合法傳喚，無正當理由不到庭，爰不待其陳述
    ，逕為判決。
據上論斷，應依刑事訴訟法第368條第369條第1項前段、第364條
、第299條第1項前段、第301條第1項，刑法第2條第1項、第28條
、第344條、第302條第1項、第55條、第47條第1項、第41條第 1
項前段、第51條第5款、第38條第1項第2 款，修正前刑法第56條
、第41條第1項前段，刑法施行法第1 條之1，修正前罰金罰鍰提
高標準條例第2條，現行法規所定貨幣單位折算新臺幣條例第2條
，中華民國96年罪犯減刑條例第2條第1項第3款、第7條、第9 條
，判決如主文。
本案經檢察官羅松芳到庭執行職務。
中    華    民    國    97    年    7     月    29    日
                  刑事第三庭  審判長法  官  蔡秀雄
                                    法  官  蔡聰明
                                    法  官  許文章
以上正本證明與原本無異。
如不服本判決，應於收受送達後十日內向本院提出上訴書狀，其
未敘述上訴之理由者並得於提起上訴後十日內向本院補提理由書
（均須按他造當事人之人數附繕本）。
                                    書記官  蔡慧娟
中    華    民    國    97    年    7     月    29    日
附錄：本案論罪科刑法條全文
中華民國刑法第344條
（重利罪）
乘他人急迫、輕率或無經驗貸以金錢或其他物品，而取得與原本
顯不相當之重利者，處1年以下有期徒刑、拘役或科或併科1千元
以下罰金。
中華民國刑法第302條
（剝奪他人行動自由罪）
私行拘禁或以其他非法方法，剝奪人之行動自由者，處5年以下
有期徒刑、拘役或3百元以下罰金。
因而致人於死者，處無期徒刑或7年以上有期徒刑，致重傷者，
處3年以上10年以下有期徒刑。
第1項之未遂犯罰之。


司法院資訊處製作；財團法人民間司法改革基金會備份。
